【裁判字號】    97,重訴,184
【裁判日期】    980430
【裁判案由】    拆屋還地等
【裁判全文】
臺灣板橋地方法院民事判決             97年度重訴字第184號
原      告  甲○○
訴訟代理人  許朝昇律師
被      告  己○○
            戊○○
上列當事人間請求拆屋還地等事件，本院判決如下：
    主      文
原告之訴及假執行之聲請均駁回。
訴訟費用由原告負擔。
    理      由
一、按「訴訟標的對於數人必須合一確定而應共同起訴，如其中
    一人或數人拒絕同為原告而無正當理由者，法院得依原告聲
    請，以裁定命該未起訴之人於一定期間內追加為原告。逾期
    未追加者，視為已一同起訴。」、「法院為前項裁定前，應
    使該未起訴之人有陳述意見之機會。」、「第一項未共同起
    訴之人所在不明，經原告聲請命為追加，法院認其聲請為正
    當者，得以裁定將該未起訴之人列為原告。但該原告於第一
    次言詞辯論期日前陳明拒絕為原告之理由，經法院認為正當
    者，得撤銷原裁定。」，民事訴訟法第56條之1 第1 項至第
    3 項定有明文；又按「公同共有人之權利、義務，依其公同
    關係所由規定之法律或契約定之。」、「除前項之法律或契
    約另有規定外，公同共有物之處分，及其他之權利行使，應
    得公同共有人全體之同意。」，亦為民法第828 條第1 項、
    第2 項所明定。再按「原告起訴於當事人適格有欠缺者，係
    屬訴無理由，法院應以判決駁回之，不得認為不合法，以裁
    定形式予以裁判。」，此有最高法院29年抗字第347 號判例
    可參；又「所有權以外之公同共有財產權之爭執，如由公同
    共有人中之一人起訴者，依民法第831 條之規定準用同法第
    828 條第2 項規定之結果，除依其公同關係所由規定之法律
    或契約另有規定外，須得其他公同共有人全體之同意，始能
    謂當事人之適格無欠缺。」，亦有最高法院39年度台上字第
    733 號判例可資參照。故若原告起訴之訴訟標的屬於原告與
    其他共有人公同共有之標的，自應以全體公同共有人為原告
    提起訴訟，或經取得其餘公同共有人之同意而為原告，並為
    全體公同共有人之利益而為請求，方能認為其當事人之適格
    並無欠缺。
二、本件原告起訴主張略以：
(一)、坐落台北縣土城市○○段第564 、565 及566 等三筆地號土
    地為原告及如起訴狀附件一所示全體公同共有人公同共有（
    按依土地謄本之登記內容記載之共有人代表有1.林熊祥，其
    他共有人為2.林衡道3.林衡立4.林衡肅5.林衡志6.丁○○7.
    乙○○8.顏春和等人，其中土地登記謄本上登記姓名之林熊
    祥、林衡道、林衡立、林衡肅、林衡志、顏春和等6 人業已
    死亡，但尚未辦理繼承登記，其繼承系統表如起訴狀附件二
    ；原告甲○○為前揭土地土地登記名義人之一林衡肅之長子
    ，故原告為本件土地公同共有人之一）。被告己○○、戊○
    ○所有之建物，卻有部分坐落於原告及全體共有人所有之上
    開土地上，被告所有上開建物，顯已侵害原告及全體共有人
    之利益。
(二)、被告未經原告及全體公同共有人之同意而無權占用系爭土地
    （實際占用狀況俟起訴後請鈞院至現場勘查並請地政機關測
    量後確認，原告當再依測量結果更正聲明），則原告可依民
    法第767 條規定請求被告遷離系爭土地，並拆除其上全部建
    物，騰空返還系爭土地與原告及全體公同共有人。
(三)、又被告非法占用系爭土地致系爭土地全體公同共有人無法就
    系爭土地為使用收益，已致生損害於全體公同共有人，原告
    及其他共有人不論本於侵權行為或不當得利之規定，自均得
    請求被告按相當於土地法第97條規定（土地法第105 條準用
    第97條）租金額計算給付損害金與全體公同共有人新臺幣（
    下同）814,070 元及自起訴狀繕本送達被告之日往前推滿五
    年之日起至被告返還系爭土地之日止，每年按前揭金額給付
    損害金與原告及全體公同共有人。
(四)、系爭土地全體公同共有人為原告及如起訴狀附表所示全體公
    同共有人，原告於起訴前原要求其他共有人同為本件原告，
    惟其他共有人無正當理由拒絕同為原告，爰併依民事訴訟法
    第56條之1 規定，聲請鈞院命各該未起訴之人於一定期間內
    追加為本件原告，逾期未追加者，依法應視為已一同起訴。
(五)、聲明：1.被告應將坐落台北縣土城市○○段564 、565 、56
    6 等三筆地號土地上全部建物拆除，並將上開土地騰空返還
    原告及全體公同共有人；2.被告應自本件起訴狀繕本送達日
    回溯滿五年之日起至返還前項聲明所示土地之日止，按每年
    8,140,704 元給付損害金與原告及全體公同共有人，並由原
    告代為受領；3.本件原告願提供擔保，請求宣告假執行等語
    。
三、本院將原告聲請以裁定命其他公同共有人該未起訴之人於一
    定期間內追加為原告之書狀送達於原告所指之系爭土地之其
    餘公同共有人，並命其於一定期間內表明意見，其中有丙○
    ○於民國97年10月13日具狀陳稱：「民法第1164條規定：『
    繼承人得隨時請求分割遺產，但法律另有規定或契約另有訂
    定者，不在此限。』，除非契約另有遺產不得分割之約定，
    本件原告甲○○本得依法請求分割遺產，而原告甲○○既得
    隨時請求分割遺產，再透過分割遺產之訴訟取得土地之特定
    部分後，請求無權占用該特定部分之占有人返還土地，即無
    權利無法行使或防衛之情事。又遺產分割係就遺產為總括地
    分割，得採取部分繼承人僅得分財物，部分繼承人僅得分土
    地之分割方法，而不必將每樣遺產平均分配予各個繼承人，
    未必每個繼承人均會分得土地，且縱令繼承人均分土地，通
    常亦僅為土地之特定部分，如准予個別公同共有人聲請裁定
    追加其他公同共有人為原告，將坐落系爭土地上之建物全部
    拆除，如該公同共有人事後未分得全部土地，而係分得土地
    之特定部分，卻將占用其分得特定部分以外土地上之建物全
    部拆除，在其他公同共有人均無意拆除該建物，或未有利用
    計劃前，拆除該建物將減損土地之利用價值。再者，本件如
    強制其他公同共有人追加為共同原告，顯然侵害其他公同共
    有人不提起訴訟之權利，且建物拆除後土地將因無利用計劃
    而閒置，亦無法增進公用利益，因此，本件原告甲○○如無
    法得其他公同共有人全體之同意，自應於終止公同共有關係
    後再起訴行使權利為宜，故本件原告甲○○既於得隨時請求
    分割遺產之情形下再行主張權利，其逕行聲請追加其他公同
    共有人為原告，自不應准許。」等語。
四、經查，原告起訴之訴訟標的為屬於原告與其餘公同共有人因
    繼承而取得之公同共有土地，依前揭說明，此一就系爭土地
    而有所請求之訴訟，因於全體公同共有人中有必須合一確定
    之情形存在，而必須以全體公同共有人為原告提起訴訟，或
    經其餘公同共有人之同意提起訴訟，其當事人之適格始無欠
    缺，而原告以一人名義起訴，並聲請裁定命其餘公同共有人
    為共同原告，惟有上開系爭土地之公同共有人丙○○以書狀
    表明其不願與本件原告同為本事件之原告，其所具之上述理
    由，以是否提起訴訟仍應以權利人之意願為準，且遺產總括
    進行分割，各繼承人所能分得之遺產尚屬未能確定之狀況，
    而各繼承人對於所可分得之遺產所採取之處理態度不一，在
    未有利用計畫之前，有部分繼承人願意暫時維持目前之使用
    狀況，不能因其不願改變目前之使用狀況即認為不具正當理
    由，故而其不願提起訴訟請求目前占有使用人拆除地上物返
    還土地，亦應認為一種處理所得遺產之方法，不能因其處理
    遺產之方法與其他繼承人意願不同，即認為其作法不具正當
    理由，故應認為上述丙○○所具不願與本件原告同為本事件
    原告之理由當屬可採，可認為係有正當理由而得拒絕與本件
    原告同為本事件之原告，故就上述丙○○部分即不得依民事
    訴訟法第56條之1第1項規定，以裁定命其同為本事件之原告
    。故原告聲請命其餘公同共有人應與本件原告同為原告而為
    起訴，就此丙○○公同共有人部分，即不能准許，因而原告
    不能取得全體公同共有人之同意而提起本件訴訟一節，即堪
    予認定。職是，原告起訴時，既未以全體公同共有人為原告
    提起訴訟，又不能取得其餘公同共有人全體之同意，同為原
    告而為起訴，則本件原告之訴之當事人適格即有欠缺，依首
    揭說明，原告之訴即為顯無理由，爰不經言詞辯論，逕以判
    決駁回之。原告假執行之聲請，因訴之駁回而失所附麗，應
    併予駁回。
五、依民事訴訟法第249條第2項、第78條，判決如主文。
中    華    民    國    98    年    4     月    30    日
                  民事第三庭    法  官  邱育佩
以上正本係照原本作成
如對本判決上訴，須於判決送達後20日內向本院提出上訴狀
中    華    民    國    98    年    4     月    30    日
                                書記官  彭麗紅


司法院資訊處製作；財團法人民間司法改革基金會備份。
